臺灣宜蘭地方法院民事判決　　　　　　　 99年度保險字第3號
原　　　告　林素月
訴訟代理人　陳繼民律師
被　　　告　新光人壽保險股份有限公司
法定代理人　吳東進
訴訟代理人　林巧琪
被　　　告　國華人壽保險股份有限公司
法定代理人　陳清江
訴訟代理人　余永璿
上列當事人間請求給付保險金事件，本院於中華民國100年3月31
日言詞辯論終結，判決如下：
    主  文
被告新光人壽保險股份有限公司應給付原告新台幣壹仟零伍拾萬
元及自民國九十八年十一月二十九日起至清償日止，按週年利率
百分之十計算之利息。
被告國華人壽保險股份有限公司應給付原告新台幣參佰陸拾萬元
及自民國九十八年十一月二十九日起至清償日止，按週年利率百
分之五計算之利息。
訴訟費用新台幣壹拾肆萬陸仟零捌拾元由被告國華人壽保險股份
有限公司負擔參萬柒仟貳佰玖拾柒元，餘由被告新光人壽保險股
份有限公司負擔。
本判決於原告林素月各以新臺幣參佰伍拾萬元、新臺幣壹佰貳拾
萬元供擔保後，得對被告新光人壽保險股份有限公司、國華人壽
保險股份有限公司假執行。但被告新光人壽保險股份有限公司、
國華人壽保險股份有限公司如各以新臺幣壹仟零伍拾萬元、新臺
幣參佰陸拾萬元為原告林素月供擔保後，免為假執行。
    事實及理由
壹、程序方面：按當事人得以合意定第一審管轄法院。但以關於
    由一定法律關係而生之訴訟為限。前項合意，應以文書證之
    。民事訴訟法第24條定有明文。本件原告之夫陳明弘於民國
    （下同）87年2月4日向被告國華人壽保險股份有限公司（下
    簡稱：國華人壽）投保至尊保本終身保險附加本人平安保險
    及傷害險、89年12月4日向被告新光人壽保險股份有限公司
    （下簡稱：新光人壽）投保新長安終身壽險附加平安意外傷
    害保險及綜合保障附約，上開保險契約條款第30條及第26條
    均約定同意以要保人住所地地方法院為第一審管轄法院（見
    本院卷第17、31頁），而本件要保人即被保險人陳明弘死亡
    時住所地為宜蘭縣羅東鎮，依前揭說明，本院自有管轄權，
    合先敘明。
貳、實體方面：
一、原告主張：原告林素月係被保險人陳明弘之配偶，被保險人
    陳明弘前於87年2月4日向被告國華人壽投保至尊保本終身保
    險附加本人平安保險及傷害險，約定一般平安險（含意外險
    ）新台幣（下同）300萬元及傷害意外險60萬元、89年12月4
    日向被告新光人壽投保新長安終身壽險附加平安意外傷害保
    險及綜合保障附約，約定意外身故保險金為1,000萬元、綜
    合保障之身故保險金50萬元，上開保險並約定以原告為受益
    人。嗣被保險人陳明弘於98年10月19日晚間11時45分許，因
    意外跌倒致頭部外傷及顱內出血，傷勢惡化在98年10月22日
    身故，原告身為上開保險之受益人，即依約檢附相關文件等
    ，向被告新光人壽及國華人壽申請理賠，惟被告新光人壽及
    國華人壽以非意外傷害事故拒絕理賠。又依被保險人陳明弘
    與被告新光人壽就平安意外傷害保險附約條款第18條第2項
    約定：「本公司應於收齊前項文件後十五日內給付之。但因
    可歸責於本公司之事由致未在前述約定期限內為給付者，應
    按年利一分加計利息給付。」、與被告國華人壽就至尊保本
    終身保險契約條款第9條第2項約定：「本公司應於收齊前項
    文件後十五日內給付之」，原告於98年11月13日備妥文件分
    向被告新光人壽及國華人壽申請保險理賠，今被告等拒絕理
    賠既無理由，被告自應自98年11月29日起負給付遲延責任。
    為此，原告爰依前開保險契約之法律關係提起本訴，並聲明
    ：1.被告新光人壽應給付原告10,500,000元，及自98年12月
    29日起至清償日止，按週年利率10%計算之利息。2.被告國
    華人壽應給付原告3,600,000元，及自98年11月29日起至清
    償日止，按週年利率5%計算之利息。3.願供擔保，請准宣告
    假執行。
二、被告抗辯意旨：
(一)、被告新光人壽公司部分：
１、訴外人陳明弘以自己為被保險人，於89年12月4日向被告新
    光人壽公司投保新光新長安終身壽險，並附加平安意外傷害
    給付特約1000萬元、綜合保障附約50萬元，並有要保書可稽
    。
２、查新光人壽平安意外傷害保險附約條款第3條第1項、新光人
    壽綜合保障附約條款第4條第1款均規定，本附約所稱之「意
    外傷害事故」，指「非由疾病引起之外來突發事故」，且系
    爭保險契約之意外身故保險金均規定須「意外傷害事故所致
    」方可請領之條件。此係因系爭保險契約均為傷害保險，依
    保險法第131條規定：「傷害保險人於被保險人遭受意外傷
    害及其所致殘廢或死亡時，負給付保險金額之責任。前項意
    外傷害，指非由疾病引起之外來突發事故所致者。」故系爭
    保單之保險事故必須包含三要素：一為外來的，即限定引起
    事故之原因出於自身以外之事故；二為突發的，即外在環境
    急速的變化，以致不可預期或出乎預料之外；三為發生原因
    必須非為疾病因素，即該事故必須非因被保險人原先病史所
    導致，於滿足此三項條件，始能謂係非由疾病引起之外來而
    突發之事故。亦即該突發之事故須由非疾病之外界原因觸發
    ，即非因被保險人本身已存在可得預料或查知之原因，而危
    險之發生具有偶發或不可預期之意外，方可認為是保險契約
    所訂之保險事故。
３、今原告僅以被保險人98年10月20日外傷性右側顱內出血、硬
    腦膜上出血、下血腫及蜘蛛膜下腔出血等之財團法人羅許基
    金會羅東博愛醫院（下稱博愛醫院）診斷證明，並有鈞院檢
    察署相驗屍體證明書死亡方式勾選「意外」，且其他同業均
    已給付保險金等云云，即認本案事故屬「意外傷害」，惟查
    ：
(1)、法醫學上所稱之「意外」，其範圍較保險法上所指之「意外
    」為寬廣，前開相驗屍體證明書所載僅為被保險人之死亡合
    於法醫學上所稱之「意外」，仍不能證明為保險學上甚至保
    險法上所指之「意外」。
(2)、復依被告新光人壽公司調查後發現，98年10月20日救護紀錄
    所載主要原因係癲癇所致，出院病摘病史有提及死者因癲癇
    用藥數年。癲癇發作是起因於腦細胞不正常放電所引起的一
    種臨床表徵；病人可能呈現昏迷狀態，並有全身抽搐之大發
    作，可能只有一邊手、腳之局部抽搐或感覺異樣，也可能呈
    現重覆同一動作之自動症等局部發作。是既被保險人係因癲
    癇發作致跌倒而顱內出血死亡，其死亡之原因應無法排除係
    疾病所引起，依系爭保險契約條款及保險法之規定，被告新
    光人壽公司本無給付保險金之責。
４、爰為答辯聲明：1.原告之訴駁回；2.如受不利判決，被告願
    供擔保請免假執行。
(二)、被告國華人壽公司部分：
１、本件原告與被告國華人壽公司之附加平安保險（RA）保單條
    款第四條約定：「被保險人本契約有效期間內遭受第二條約
    定的意外傷害事故，自傷害事故發生之日起一百八十日以內
    死亡者，本公司按保險金額給付身故保險金。本保險單的契
    約效力即行消滅。」又該條款第二條約定所稱之意外事故則
    係指「非由疾病引起的外來突發事故」而言，即被保險人須
    發生「非由疾病引起」、「外來」、「突發」要件，保險人
    始負給付保險金之義務。所謂「外來」的，即限定引起事故
    之原因出於自身以外之事故，而「突發」，即外來環境急速
    的變化，以致不可預期或出乎預料之外，於滿足上述條件，
    始能認定係外來突發之事故即係以被保險人於保險契約有效
    期間內，遭遇外來突發的意外傷害事故，致其身體蒙受傷害
    因而死亡，保險人始負給付保險金之責任。
２、查本件原告主張陳君意外死亡，無非以相驗書「死亡方式」
    欄勾選「意外」之記載為據，惟前述主張實屬誤會，蓋檢察
    官製作相驗書之目的主要係釐清死者有無他殺嫌疑(醫師法
    16條)，並非認定死者是否符合保險法上所稱意外事故，自
    不能據此認定。故該相驗書亦僅能證明其因傷害身故之事實
    ，至於其受有傷害之「原因」，即是否屬於「外來突發事故
    」所致，並不足以證明。綜此，原告必須舉證證明被保險人
    身故係出於「外來突發事故」所致，以實其說。
３、觀諸陳君羅東博愛醫院病歷資料，可確知其係因癲癇發作跌
    倒導致腦部受傷而身故，故陳君之死亡係由疾病引起無疑：
(1)、羅東博愛醫院入院病歷摘要，現有疾病欄位（present
    illness）中明白指出陳君有癲癇病史「Epilepsy with
    medication for years（服用癲癇藥物多年）」。
(2)、陳君於94年腦傷進行開顱手術後，便多次反覆發作「He su-
    ffered from consciousness disturbance with headinj-
    ury and status epilepsy developed（他受自覺性腦部傷
    害與癲癇發作所苦）」。
(3)、於98年10月20日護理紀錄中，亦可見陳君於入院期間仍有癲
    癇發作之紀錄「14點35分：seizure，全身約15秒（全身癲
    癇發作15秒）」。
(4)、觀諸陳君事故發生當日，宜蘭縣政府消防局之救護紀錄表，
    救護人員於現場狀況之欄位上明確勾選「癲癇」，證實陳君
    確係因有癲癇發作致跌倒。
(5)、羅東博愛醫院於急診護理評估表，與入院護理評估表中的主
    訴欄位，皆明白記載陳君實施初步救護時，有「…不醒人事
    ，口吐白沫，抽搐…」等癲癇發作之顯著病徵。
(6)、羅東博愛醫院急診會診單中的病史與臨床發現欄位（His-
    tory and Clinical Findings）記載「seizure-->H.I.（
    H.I.：H eadInjury）（癲癇發作致腦部傷害）」，證實陳
    君確實因癲癇發作導致腦部傷害而死亡。
(7)、於急診病歷注射方式（Discharge Plan）欄位中，可見急診
    時醫院曾投以治療癲癇之藥物狄蘭汀（Dilantin）。
４、末查，癲癇乃腦神經活動不穩定，過度放電所引起，主要分
    兩大類，一類是全面性癲癇，其最主要是影響病患之意識，
    另一類是部分性癲癇，其放電部分在腦部某一小部分，病患
    可能會先有感覺，然後有各種不同型態之發作，亦可能會失
    去意識，極有可能會摔傷，故因癲癇導致倒地受傷情形所在
    多有，撞擊頭部乃因果關係之中間歷程，非癲癇發作以外之
    獨立原因，高雄地方法院95年保險字50號判決意旨可稽。故
    陳君身故，係肇因於癲癇發作之直接結果，原告以陳君之跌
    倒碰撞乃獨立於癲癇之外之意外事故，容未有合。基此，本
    件原告未能證明存有非由疾病引起之外來突發事故，故被告
    拒絕理賠是屬於法有據。
５、爰為答辯聲明：1.原告之訴駁回；2.如受不利判決，願供擔
    保，請准宣告免為假執行。
三、兩造不爭執之事實：
(一)、被保險人陳明弘前於87年2月4日向被告國華人壽投保至尊保
    本終身保險附加本人平安保險及傷害險，約定一般平安險（
    含意外險）新台幣300萬元及傷害意外險60萬元、89年12月4
    日向被告新光人壽投保新長安終身壽險附加平安意外傷害保
    險及綜合保障附約，約定意外身故保險金為1,000萬元、綜
    合保障之身故保險金50萬元，上開保險並約定以原告為受益
    人，有要保書及意外傷害保險附約條款在卷可稽。
(二)、被保險人陳明弘於98年10月19日晚間11時45分許，因跌倒致
    頭部外傷及顱內出血，傷勢惡化在保險期間即98年10月22日
    身故，原告身為上開保險之受益人，即依約檢附相關文件等
    ，向被告新光人壽及國華人壽申請理賠，惟被告新光人壽及
    國華人壽以非意外傷害事故拒絕理賠，有博愛醫院診斷證明
    書、戶籍謄本、新光人壽理賠審核通知書及國華人壽簡覆表
    等在卷足憑。
(三)、如被保險人死亡之原因係意外所致，被告新光人壽及國華人
    壽對各應給付原告之理賠金額、遲延利息及起算日皆不爭執
    。
四、兩造之爭點：被保險人陳明弘死亡之原因究係癲癇而致或是
    意外所致？茲判斷如下：
(一)、按傷害保險人於被保險人遭受意外傷害及其所致殘廢或死亡
    時，負給付保險金額之責。前項意外傷害，指非由疾病引起
    之外來突發事故所致者，保險法第131條定有明文。而意外
    傷害保險乃相對於健康保險，健康保險係承保疾病所致之損
    失，意外傷害保險則在承保意外傷害所致之損失。人之傷害
    或死亡之原因，其一來自內在原因，另一則為外在事故（意
    外事故）。內在原因所致之傷害或死亡，係指被保險人因罹
    患疾病、細菌感染、器官老化衰竭等身體內部因素所致之傷
    害或死亡；至外來事故（意外事故），則係指內在原因以外
    之一切事故而言，其事故之發生為外來性、偶然性，而不可
    預見，除保險契約另有特約不保之事項外，意外事故均屬意
    外傷害保險所承保之範圍（最高法院92年度台上字第2710號
    判決、95年台上字第205號判決參照）。
(二)、依相驗卷中98年10月22日台灣宜蘭地方法院檢察署相驗屍體
    證明書記載，被保險人陳明弘直接引起死亡原因為(1)腦損
    傷、顱內出血(2)顱頂部撞傷，先行原因為跌跤，死亡方式
    為「意外」，另依臺灣宜蘭地方法院檢察署法醫檢驗報告書
    所載，死者陳明弘直接死因為顱內出血，先行原因為跌跤，
    推定傷害方式為頭部直接撞擊地面致腦損傷出血，死亡方式
    為「意外」，頭部有因手術之挫傷，除此以外，檢視其他身
    體部位，無可疑之新舊外傷，由此足證被保險人陳明弘確實
    頭部受有鈍力性傷害，其顱腦部受有損傷無訛。
(三)、本院依原告之聲請函請國立臺灣大學醫學院附設醫院鑑定被
    保險人陳明弘之病歷資料，經該院於99年10月22日以校附醫
    秘字第0990903731號函覆本院鑑定結果，依其函文內容所載
    「(一)陳先生自94年7月7日術後開始服用癲癇藥物，一直到95
    年3月23日止（病歷上記載抗癲癇藥物已未服用）。該癲癇
    藥物係基於醫療之常規所需，通常一段時間未發作即可停藥
    。陳先生於96年後之門診病歷紀錄上不曾有癲癇發作之記載
    。(二)陳先生98年10月20日之入院病歷紀錄未記載當時是否使
    用癲癇藥物，僅於過去病史有記載曾經使用抗癲癇藥物。依
    據陳先生於98年10月19日之病歷記載，診斷為1.頭部外傷顱
    內出血，急性硬腦膜下出血，腦挫傷，蜘蛛膜下腔出血2.外
    傷性癲癇發作。惟無法由病歷得知係先跌倒受傷或癲癇發作
    後才跌倒。」（本院卷第142頁）
(四)、雖上開鑑定結果表示「無法由病歷得知係先跌倒受傷或癲癇
    發作後才跌倒」，惟據證人即被保險人陳明弘之主治醫師王
    文斌到庭結證稱：「（法官問：陳明弘於94年即有就診紀錄
    ，主治醫師也是王醫師你，該次與98年這次受傷有無關係？
    ）94年那次也是因為腦部外傷出血，有進行手術，經過治療
    之後恢復情況不錯，意識清醒，可以自己行走。出院後在我
    那裡有經過藥物治療3個月左右，依病歷另外有在精神科治
    療一段期間，精神科的治療主要是因為陳明弘的人格改變，
    並不是治療癲癇。」、「（法官問：94年治療後至98年間，
    陳明弘有無再因癲癇就診？）依據病歷是沒有。」、「（原
    告訴訟代理人問：請問證人陳明弘於94年間治療後有無服用
    抗癲癇藥物？）出院後有服用抗癲癇藥物3個月。」、「（
    原告訴訟代理人問：當時陳明弘有無癲癇的症狀？）病歷紀
    錄是沒有癲癇發作。」、「（原告訴訟代理人問：服用抗癲
    癇藥物的作用？）通常腦部受傷嚴重的病患，我們會開預防
    性的抗癲癇藥物，防止癲癇發作。」、「（法官問：94年間
    開給陳明弘癲癇藥物，是否是因為已經有癲癇情形？還是預
    防性的？）沒有癲癇情形，是預防性的。」等語（見本院卷
    第195至197頁），由此可見被保險人陳明弘並無癲癇症狀，
    其於94年因腦部外傷出血手術後所服用癲癇藥物為醫療慣例
    ，僅屬預防性質，且被保險人陳明弘於94至98年期間亦未因
    癲癇發作而至醫院就診。至被告國華人壽之訴訟代理人表示
    「證人王醫師於事故發生當時並不在場，而且當日也非證人
    值班，因而不清楚被保險人事發當時的狀況，對於病歷上所
    載陳述也是經其臆測，王醫師於庭訊證稱被保險人沒有癲癇
    發作紀錄，也沒有長期服用抗癲癇藥物，此部分與羅東博愛
    醫院入院病摘神經外科林湘文醫師有不同的記載，林醫師於
    入院病摘及急診會診單都有載明被保險人服用多年抗癲癇藥
    物，而非僅3個月預防性短期用藥，顯見被保險人應該有長
    期服藥控制癲癇發作的情形。」等語（見本院卷第212頁）
    。然神經外科林湘文醫師並非為被保險人陳明弘之主治醫師
    ，且被保險人陳明弘如有癲癇定會有持續就診之紀錄，然卷
    內陳明弘之病歷資料並無相關記載，尚難徒以林湘文醫師一
    時之判斷，即認可推翻為被保險人陳明弘主治醫師王文斌醫
    師之證詞。
(五)、又被告抗辯博愛醫院於急診護理評估表，與入院護理評估表
    中的主訴欄位，皆記載被保險人陳明弘實施初步救護時，有
    「…不醒人事，口吐白沫，抽搐…」等語，惟參酌一般醫院
    之急診部門，因病患之狀況大多危急，故醫生及護理人員之
    看診程序及處理，均有時間之急迫性，所以對於「主訴」欄
    位之記載，是否全然與事實相符，不無疑問，是被告單純以
    博愛醫院之病歷資料「主訴」欄位有記載被保險人陳明弘「
    …不醒人事，口吐白沫，抽搐…」之內容，即指稱被保險人
    陳明弘係因癲癇發作而跌倒死亡，洵屬無據，委無足採。是
    原告主張被保險人陳明弘係因意外跌倒之傷害事故而致死亡
    ，並非由疾病引起之外來突發事故而死亡，洵屬可採。
五、綜上所述，本件被保險人陳明弘確係因意外事故死亡，被告
    新光人壽、國華人壽即應各依與陳明弘之保險契約給付保險
    金1,050萬元、360萬元予受益人即原告。又新光人壽就平安
    意外傷害保險附約條款第18條第2項約定：「本公司應於收
    齊前項文件後十五日內給付之。但因可歸責於本公司之事由
    致未在前述約定期限內為給付者，應按年利一分加計利息給
    付。」、與被告國華人壽就至尊保本終身保險契約條款第9
    條第2項約定：「本公司應於收齊前項文件後十五日內給付
    之。」。因原告已於98年11月13日分別向被告新光人壽、國
    華人壽提出申請，從而，原告訴請被告新光人壽應給付原告
    1,050萬元及自98年11月29日起至清償日止，按週年利率10%
    計算之利息、被告國華人壽應給付原告360萬元及自98年11
    月29日起至清償日止，按週年利率5%計算之利息，洵屬有據
    ，為有理由，應予准許。
六、兩造其餘之攻擊或防禦方法及未經援用之證據，經本院斟酌
    後，認為均不足以影響本判決之結果，自無逐一詳予論駁之
    必要，併此敘明。
七、假執行之宣告：
    兩造陳明願供擔保請為宣告假執行或免為假執行，經核均與
    規定相符，爰分別酌定相當之擔保金額予以宣告。
八、訴訟費用負擔裁判之依據：民事訴訟法第78條。
中    華    民    國    100    年    4    月    18    日
                  臺灣宜蘭地方法院民事庭
                      法  官  張軒豪
正本係照原本作成。
如對本判決上訴，須於判決送達後20日內向本院提出上訴狀(須
附繕本)。
如委任律師提起上訴者，應一併繳納上訴審裁判費。
中    華    民    國    100    年    4    月    19    日
                      書記官  林嘉萍
附表：
訴訟費用：裁判費136,080元+鑑定費用10,000元＝146,080元